【裁判字號】    98,台上,1786
【裁判日期】    980924
【裁判案由】    返還支票等
【裁判全文】
最高法院民事判決            九十八年度台上字第一七八六號
上  訴  人  華科貿易科技股份有限公司
法定代理人  甲○○
訴訟代理人  楊沛生律師
被 上訴 人  台灣章光一○一股份有限公司
法定代理人  乙○○（原名葉）
上列當事人間請求返還支票等事件，上訴人對於中華民國九十八
年四月十四日台灣高等法院第二審判決（九十七年度重上字第一
一九號），提起上訴，本院判決如下：
    主  文
上訴駁回。
第三審訴訟費用由上訴人負擔。
    理  由
本件上訴人主張：兩造於民國九十四年十一月二十九日簽署經銷
合約書（下稱系爭合約），由被上訴人以大陸北京一○一集團授
權及提供原物料、配方，在台灣生產之名牌一○一養髮液等相關
產品，交由伊代理銷售，代理期間為二年，並約定系爭合約於公
證後生效，伊乃依約交付如第一審判決附表（下稱附表）所示二
十二紙支票，其中包含一紙面額新台幣（下同）三百萬元之保證
支票。嗣兩造於九十四年十二月九日至民間公證人吳碩仁事務所
辦理公證，卻因被上訴人資料未齊備以致無法辦理，伊乃陸續約
被上訴人於同年十二月十六、十九日、九十五年二月七、九日再
次前往辦理公證，但被上訴人始終藉故不願配合，故系爭合約自
始未生效力。其次，被上訴人明知其產品非由大陸北京一○一集
團下浙江章光一○一公司授權及提供配方、原物料或中藥粉所生
產，竟故意隱瞞並對外標榜已獲得大陸浙江章光一○一公司之唯
一授權及獨家配方，伊於九十四年十二月二十二日接獲訴外人大
陸趙章光壹零壹育髮堂有限公司（下稱育髮堂公司）來函禁止使
用以北京章光一○一集團浙江章光一○一有限公司名義製造、銷
售一○一生髮水等產品，始知被上訴人違反誠信原則加以詐騙。
伊嗣於九十五年二月二十七日以台北三十一支局第八三號存證信
函催告被上訴人履行契約，被上訴人置之不理，伊乃於同年四月
三日以同一郵局二○五號存證信函通知被上訴人，依民法第九十
二條及系爭合約已失所據為由，表示解除系爭合約。則依民法第
二百五十九條第一項第一款、第一百七十九條之規定，本應得請
求被上訴人返還其所交付如附表所載之二十二張支票。惟上開支
票中之票號Q00000000、Q00000000支票因期日屆至，業經被上訴
人兌現，是除尚未兌現之二十張支票外，伊另請求被上訴人返還
已受領之票據金額（即附表第一欄及第二欄）合計二十七萬六千
元及其遲延利息。此外，被上訴人違反合約之配合公證義務，依
系爭合約違約罰則第一項規定，伊並得向被上訴人請求懲罰性違
約金一百萬元等情，求為命：(一)被上訴人應返還如附表第三欄至
第二十二欄所載二十張支票；(二)被上訴人給付伊一百二十七萬六
千元，及其中二十七萬六千元自九十四年十二月三十日起至清償
日止，按年息百分之五計算利息之判決（第一審為上訴敗訴之判
決，上訴人不服，提起上訴，並就其中十二萬六千元之利息部分
，擴張請求自九十四年十一月三十日起算，就支票及票款返還部
分追加依不當得利法律關係請求）。
被上訴人則以：兩造前於九十二、九十三年間曾簽訂章光一○一
產品銷售總代理授權合約書，上訴人因此交付面額二百萬元之保
證票據予伊，並由上訴人之法定代理人甲○○提供其所有之不動
產設定最高限額四百五十萬元之抵押權予伊。上訴人為求取回上
述保證支票、塗銷抵押權及騙取高額貨品，遂於九十四年十一月
二十九日再與伊簽訂系爭契約後，即要求伊塗銷抵押權及退還保
證支票。而上訴人為表明其誠信履約，保障伊先行依約塗銷抵押
權及退還保證支票之風險，因而才有本合約於公證後生效，上訴
人如不配合辦理公證，按違約處理之記載，兩造真意並非須公證
，契約始生效力。又上訴人依系爭合約本應交付伊經兩人背書之
支票二十一張及保證本票一張，卻故意以如附表所示並記載禁止
背書轉讓之二十二張支票矇騙。經伊要求上訴人於公證時應以二
人背書之支、本票換回上述二十二張支票，上訴人乃藉故拖延辦
理公證。上訴人陳稱九十四年十二月十六、十九日、九十五年二
月七、九日主動邀約其公證乙事，均非實在。其次，伊已獲得大
陸章光一○一集團之授權及商標，並取得完整之產品配方，系爭
合約並未約定伊生產之產品須使用大陸北京一○一集團提供之原
料，且上訴人於產品廣告中亦陳明「大陸授權、台灣製造」，並
以台灣原料展示，足見上訴人確知伊係以台灣原料生產系爭產品
等語，資為答辯。
原審審理結果，以：查系爭合約第二頁末行固記載「本合約於公
證後生效」，然於第十條則約定：「如乙方（即上訴人）不配合
甲方（即被上訴人）辦理公證事宜，即為違約按違約處理」，並
加註「（雙方簽訂本合約時，乙方應支付貨款支票二十一張、保
證本票一張『皆須兩人背書』，於交付甲方後，甲方退回二百萬
元保證支票一張，甲方陪同乙方塗銷設定）」，即僅約定上訴人
一方未配合辦理公證時，須負違約責任，被上訴人方面則無此責
任，參諸上訴人訴請被上訴人返還擔保性質之面額二百萬元之支
票及塗銷由上訴人之法定代理人甲○○提供不動產設定最高限額
四百五十萬元之抵押權，甫於九十四年十月十四日受台灣板橋地
方法院九十三年度重訴字第三七三號判決駁回，為上訴人所不爭
執，上訴人捨訴訟途徑，藉由兩造訂立系爭合約，約定被上訴人
於收受上訴人票據後，自動返還上開擔保支票及塗銷抵押權，則
被上訴人所稱公證事宜係上訴人表示履約之誠信，非全無足採。
再依系爭合約第一條即明定，被上訴人授權上訴人養髮液貨品總
經銷權係自九十四年十一月二十九日即訂約當日起至九十六年七
月三十一日止；第三條付款方式係簽約時，上訴人即交付貨款支
票共二十一張；簽約當日兌現支票十二萬六千元一張，逐月兌現
其餘支票，如有一張提示未兌現時，未到期支票視為全部到期；
第四條就出貨方式，約定雙方簽訂合約後三十五日內第一次出貨
，七十日內第二次出貨，一百日內第三次出貨，一百三十日內第
四次出貨，一百七十日內第五次出貨，而於第十條之後，復約定
上訴人於簽訂合約時交付票據，被上訴人其後即返還支票及塗銷
抵押權，顯然兩造於簽訂系爭合約後，即須開始履行合約所生之
授權、供貨及付款之權利義務，而非待公證手續完成後，且合約
中復未明定公證期限。衡情，倘公證手續果係合約之生效要件，
兩造當應重視公證手續應於何時辦妥，而於合約中言明，雙方之
權利義務之履行期間，亦應訂於契約公證生效之後，始合常理，
故不能因系爭合約記載公證後生效，遽認兩造之真意即為如此。
復查被上訴人確於九十四年十一月二十九日訂約後三十五日內之
同年十二月二十三日及訂約後七十日內之九十五年一月十七日，
將一○一養髮液60ml裝一千二百瓶及100 ml裝一千一百瓶，交付
上訴人，有出貨單為證，徵諸上訴人交付之貨款支票，被上訴人
已獲得兌現二張，取得現金二十七萬六千元，顯然上訴人亦允為
契約生效履行義務。從而，系爭合約雖名為公證後生效，實則兩
造真意非認其為生效要件，增加公證程序堪認係上訴人為表彰其
履約之誠信，是應認系爭合約於兩造九十四年十一月二十九日簽
訂時已有效成立。又被上訴人否認有詐欺情事，而被上訴人確曾
取得業經公證之浙江章光一○一公司之授權委託書，由浙江章光
一○一公司提供技術、原料及商標與被上訴人之法定代理人，授
權期間自八十九年三月二十一日至九十九年三月二十日，有授權
委託書、公證書及財團法人海峽交流基金會證明附卷可證。浙江
章光一○一公司因相關產品原料糾紛於九十五年間訴請被上訴人
給付損害賠償事件中，亦不爭執被上訴人於八十九年間獲得十年
授權在台製造並販售一○一生髮水等產品，該案訴訟請求復遭法
院駁回，有台灣板橋地方法院九十五年度訴字第六○三號判決書
可參，是上訴人所提育髮堂公司來函縱屬為真，至多僅係被上訴
人與該公司發生商標或貨物原料來源之糾紛，尚難證明被上訴人
施用詐術誘騙上訴人與其訂約，更何況系爭合約第七條已明白約
定：「如甲方（指被上訴人）『章光一○一』商標權若有第三人
訴請法院主張權利經法院判決確定，商標權被法院撤銷之後，甲
方養髮液產品無商標時，甲方應將未到期的支票退回乙方（指上
訴人），並同時乙方應將未到期貸款支票同金額相等之貨品退還
甲方」，顯然上訴人於訂約時，亦已有警覺商標使用問題。至於
上訴人所稱被上訴人依約必須提供使用大陸原料製造之生髮水等
貨品一節，被上訴人否認之，且系爭合約中並無作此約定，況依
上訴人所提宣傳資料，多強調被上訴人係取得大陸方面授權、配
方，在台灣製造生產，縱上訴人認定被上訴人依約必須使用大陸
原料，亦屬被上訴人是否構成債務不履行之違約責任，尚與被上
訴人對其施用詐術訂立合約之情形有間，則上訴人於九十五年四
月三日以台北三十一支局第二○五號存證信函表示受到詐欺，依
據民法第九十二條，以兩造已喪失合約基礎，通知解除契約，實
屬無據。另兩造於系爭合約中既合意明定以本票作為擔保，上訴
人未按此依約履行，迄九十四年十二月九日公證時猶未補正，被
上訴人縱以此拒絕辦理公證，亦無不法，堪認該日無法辦理公證
，乃可歸責於上訴人所致。上訴人復稱其陸續於同年十二月十六
、十九日、九十五年二月七、九日數度約被上訴人辦理公證，均
遭被上訴人藉故不願配合云云，惟為被上訴人否認之，更何況，
上訴人於訂約時即須交付擔保之本票，上訴人始終無補正本票之
意，則被上訴人不願辦理公證，亦非無據。末查被上訴人於訂立
系爭合約後，已於約定期限內九十四年十二月二十三日、九十五
年一月十七日二次交貨予上訴人，每次為一○一養髮液60 ml 裝
一千二百瓶及100 ml裝一千一百瓶，貨款計一百二十五萬零四百
元，如附表第一、二欄之貨款支票二十七萬六千元已兌現，有上
訴人簽收之出貨單為證，復為上訴人所不爭執，雖其辯稱因恐拒
收貨物造成系爭合約第六條違約責任，只得收下云云。惟系爭合
約第六條係約定：如果上訴人拒收貨品或藉故不收貨品應負受領
延遲責任，被上訴人得將貨品提存法院，此應旨在規範無正當理
由拒絕受領貨品之遲延責任，倘上訴人認該貨品不符契約要求，
即被上訴人未依債之本旨履行，上訴人仍得拒絕受領，乃屬事理
之常。上訴人於九十四年十二月二十二日接獲育髮堂公司之禁止
使用商標、銷售一○一生髮水等產品，仍願於十二月二十三日、
九十五年一月十七日受領貨物，而未主張瑕疵責任，參諸系爭養
髮液尚有使用期限，有包裝盒為佐，則上訴人豈能再主張拒付價
金，請求返還已兌現之貨款二十七萬六千元。次查本件被上訴人
於九十四年十二月九日無法公證後，以九十五年二月六日以中和
連城路郵局第四十六號存證信函限期催告上訴人應補正保證本票
及辦理公證未果後，乃於九十五年三月三日以中和連城路郵局第
九十七號存證信函表示停止兩造合約，撤銷上訴人之總經銷權，
並依系爭合約違約罰則請求以現金支付貨款、給付違約金三百萬
元，上述保證支票將求償至全部給付為止，則兩造間既尚有貨款
及違約金之給付問題，上訴人請求返還尚未兌現之支票及保證支
票，均屬無據。且依系爭合約違約罰則第一項約定，僅上訴人未
配合辦理公證事宜，始構成違約責任，被上訴人方面並無此約定
，退步言，縱認辦理公證亦屬被上訴人之履約義務，然系爭合約
未完成公證程序係可歸責於上訴人，上訴人仍不得就此請求被上
訴人應按違約罰則給付違約金。綜上所述，上訴人主張本於民法
第二百五十九條、第一百七十九條及系爭合約違約罰則之約定，
為本件之請求，於法無據，不應准許，爰將第一審所為上訴人敗
訴之判決予以維持，駁回上訴人之上訴及擴張、追加之訴，經核
於法並無違誤。末查，上訴人主張解除系爭合約為不合法，及上
訴人未主張物有瑕疵，不能拒付價金等情，為原審所合法確定之
事實，則本件自無民法第二百五十六條、第二百五十九條，第三
百五十九條之適用，併予敘明。上訴論旨，就原審取捨證據、認
定事實之職權行使，指摘原判決不當，求予廢棄，非有理由。
據上論結，本件上訴為無理由。依民事訴訟法第四百八十一條、
第四百四十九條第一項、第七十八條，判決如主文。
中    華    民    國  九十八  年    九    月  二十四  日
                      最高法院民事第四庭
                          審判長法官  劉  延  村
                                法官  許  澍  林
                                法官  黃  秀  得
                                法官  許  正  順
                                法官  魏  大  喨
      本件正本證明與原本無異
                                      書  記  官
中    華    民    國  九十八  年    十    月    六    日
                                                      Ｑ


司法院資訊處製作；財團法人民間司法改革基金會備份。
